臺北高等行政法院判決　　　　　　　　　　　　　　　九十二年度訴字第五二三號
　　　　　　　　　　　　　　　.
　　原　　　告　甲○○
　　訴訟代理人　謝宗穎律師（兼送達代收人）
　　　　　　　　黃仕勳律師
　　被　　　告　經濟部智慧財產局
　　代　表　人　蔡練生（局長）住同右
　　訴訟代理人　丙○○
　　參　加　人　諾華公司
　　代　表　人　漢斯　魯道夫　.
　　　　　　　　亨利艾特　布罕.
　　訴訟代理人　林鎰珠律師
　　複 代理 人　桂齊恆律師（兼送達代收人）
　　　　　　　　乙○○
右當事人間因新型專利異議事件，原告不服經濟部中華民國九十一年十二月三日經訴
字第０九一０六一二八五二０號訴願決定，提起行政訴訟，並經本院裁定允許參加人
獨立參加被告之訴訟。本院判決如左：
　　主  文
原告之訴駁回。
訴訟費用由原告負擔。
　　事  實
一、事實概要：
    緣美商衛斯理─傑生公司前於民國（下同）八十七年三月二十日以「顏色修飾隱
    形眼鏡之改良樣式」向被告機關之前身經濟部中央標準局申請發明專利，並主張
    以美國申請案號第０八／八二九三０二號專利申請日西元一九九七年三月三十一
    日為優先權日，經該局編為第00000000號審查及再審查均為應不予專利
    之處分。嗣美商衛斯理─傑生公司改請為新型專利，仍主張原案之優先權日西元
    一九九七年三月三十一日為改請案之優先權日，經被告編為本件第000000
    00號「顏色修飾隱形眼鏡之改良樣式」新型專利申請案，並准予專利（下稱系
    爭案）。公告期間，原告以其違反核准審定時專利法第九十七條、第九十八條第
    一項第一款、第二款及第二項之規定，不符新型專利要件，檢附異議附件二為八
    十六年一月二十日申請、八十七年三月十一日審定公告之第00000000號
    「可使眼珠看似放大之隱形眼鏡」新型專利案（下稱證據一）；附件三為七十九
    年四月二十三日申請、八十年三月二十一日審定公告之第00000000號「
    模塑美容隱形眼鏡片及其再製性製法」發明專利案（下稱證據二）；附件四為七
    十八年九月十九日申請、七十九年十一月十一日審定公告之第00000000
    號「新穎彩色隱形眼鏡及製造方法」發明專利案（下稱證據三）；附件五為七十
    八年十一月十日申請、八十一年四月十一日審定公告之第00000000號「
    彩色之隱形眼鏡及其製法」發明專利案（下稱證據四）；附件六及附件七為一九
    九五年五月九日公開之美國第0000000號專利（下稱證據五）等證據，對
    系爭案提起異議。案經被告審查，於九十一年七月十七日以（九一）智專三（一
    ）０二０一六字第０九一八九００一六七三號專利異議審定書為「異議不成立」
    之處分。原告不服，提起訴願，經遭駁回，遂提起本件行政訴訟。又美商衛斯理
    ─傑生公司於九十一年十二月十三日將系爭專利之申請權讓與參加人，參加人具
    狀聲請參加訴訟，本院認有使參加人獨立參加被告訴訟之必要，以裁定允許參加
    人參加本件被告之訴訟。
二、兩造聲明：
　(一)原告聲明求為判決：訴願決定及原處分均撤銷，並命被告另為異議成立之審定。
　(二)被告及參加人聲明求為判決：駁回原告之訴。
三、兩造之爭點：
    原告提起異議所引證諸案是否足以證明系爭案不具新穎性或進步性？
甲、原告主張之理由：
  一、系爭案與引證案之技術內容比較部分，訴願決定機關有認定事實不依證據之違
      法與不當：
    (一)就證據一而言：
      訴願決定書係謂「復查系爭案內部環狀區域，提供有顏色元素的聚集，而證據
      一中空環狀有色圖案涵蓋其第一圖之環狀圖案全部區域，二者結構並不相同，
      系爭案有顏色元素形成在有顏色元素之巨集紋路和無顏色元素巨集紋路之間一
      個實質上幅射狀巨集紋路的排列，而證據一中空環狀有色圖案為點狀或線條狀
      圖案，兩者結構並不相同，證據一復無等同於系爭案外部環狀區域之結構，故
      系爭案與證據一結構特徵並不相同。」然此等理由對系爭案與引證案之技術內
      容實有誤解，致訴願決定認定有違法不當之處，茲再就系爭案與證據一兩者技
      術特徵相同之處，比較說明如下：
      系爭案與證據一其二者結構特徵相同及近似處約有四處技術特徵係屬實質相同
      者：（二者比較圖式請參起訴狀附件一）
    1.就系爭案與證據一第一圖比較：
    (1)系爭案瞳孔區(12) 與證據一第一圖空白部(12a)之結構完全相同。
    (2)系爭案內部環狀區域 (14)與證據一第一圖中空環狀有色圖案 (11a)(可為點狀
      或線條狀等圖案)二者結構完全相同。
    2.就系爭案與證據一第二圖比較：
    (1)系爭案中間區域 (16)為巨集紋路與證據一中空環狀有色圖案 (11)為較自然不
      規則排列圖案構成部分，二者結構完全相同；且系爭案中間區域(16)，其為有
      顏色巨集紋路及無顏色巨集紋路特點，係包含於證據一中空環狀有色圖案(11)
      之特徵中(該圖案為較自然不規則排列圖案構成)，自應認定二者為實質相同結
      構。另系爭案中間區域（16），其為有顏色巨集紋路及無顏色巨集紋路之特點
      ，係為證據第一圖中空環狀11a（可為點狀或線條狀等圖案）結構之技術等效
      替代，系爭案確為熟悉該項技術者所能輕易完成且未增功效。
    (2)系爭案外部環狀區域 (18)與證據一中空環狀之外圍，二者結構完全相同。
    3.再者，參閱證據一之習知部份之說明，其與系爭案比較，系爭案已含「其具有
      透明的瞳孔區域和顏色元素組成的虹膜圖樣」；於是，就組成之兩大要素瞳孔
      區與圖樣區而言，為透明之中心部份之瞳孔區與其外之圖案區都是變色隱形眼
      鏡之基本構成；由此可判別兩案是相同的。
    4.復如系爭案之第一圖所示，其與證據一之第一圖相比較，明顯地由證據一圖中
      亦可區分出具有較窄之內環區域與較窄之外環區域，而介於內、外環間之中間
      區域，為較寬之部份，因此，當證據一之第一圖與系爭案之第一圖相比較，可
      見二者結構是實質相同者。蓋因證據一圖中的中間區域亦有呈條形輻射狀的排
      列，系爭案之「巨集紋路」即相等於證據一之幅射狀紋路，由此可見兩案在結
      構為同一，既證據一申請日早於系爭案優先權日並經核准專利，即應適用前揭
      專利法第九十八條第一項第二款規定，認定系爭案不具新穎性。
    5.又證據一在專利說明書第２頁第二段第五行，請同時參閱證據一之第一圖所示
      ，就已指出一種習知之結構，為「可使眼球變色之隱形眼鏡，係在眼鏡上印製
      一呈中空環狀之有色圖案，該圖案可為點狀線條狀等圖案構成，圖案內部為無
      印製圖案之空白部，空白部同於瞳孔之大小，圖案則概同於眼珠之大小」。由
      上述之證據一之習知部份之說明，再與系爭案比較，系爭案已含「其具有透明
      的瞳孔區域和顏色元素組成的虹膜圖樣」；於是，就組成系爭案申請專利範圍
      之兩大要素瞳孔區與圖樣區而言，透明中心部份之瞳孔區與其外之圖案區都是
      變色隱形眼鏡之基本構成，由上述可知，已足審認二案技術特徵是相同的。易
      言之，由於系爭案把圖案區分成內部環狀區域、中間區域、外部環狀區域，而
      中間區域是由有顏色與無顏色之部份形成輻射狀之排列，如系爭案之第一圖所
      示，當與證據一之第一圖相比較，明顯地由證據一圖中亦可區分出具有較窄之
      內環區域與較窄之外環區域，而介於內、外環間之中間區域，為較寬之部份，
      因此，當證據一之第一圖與系爭案之第一圖相比較，確可認定二者之相同，蓋
      以證據一圖中的中間區域亦有呈條形輻射狀的排列，而實則系爭案之「巨集紋
      路」即相等於證據一之幅射狀紋路。
    6.由此可見系爭案與證據一兩案在結構為同一，而系爭案不具新穎性。再就證據
      一之結構與系爭案相比較，兩案之內容實質完全相同，設置方式、位置相同，
      效果相同，功能相同。因此並非如訴願決定所言系爭案有顏色元素形成在有顏
      色元素之巨集紋路和無顏色元素巨集紋路之間一個實質上幅射狀巨集紋路的排
      列，而證據一中空環狀有色圖案為點狀或線條狀圖案，兩者結構並不相同，證
      據一復無等同於系爭案外部環狀區域之結構，故系爭案與證據一結構特徵並不
      相同。因此系爭案有顏色元素形成在有顏色元素之巨集紋路和無顏色元素巨集
      紋路之間一個實質上幅射狀巨集紋路的排列，其係抄襲證據一中空環狀有色圖
      案為點狀或線條狀圖案，因此兩者在設計形態技術上近似。
    (二)就證據二而言：
      訴願決定謂「證據二之鏡片，其虹膜部分具有相交成簇群之線條而成一網路圖
      案，系爭案之虹膜圖包括約占虹膜圖樣總面積25%至72%的中間區域，中間區域
      具有約涵蓋5%至30%區域之有色元素聚集，該有色元素形成徑向聚集大型條紋
      之排列，該徑向聚集條紋係在有色元素聚集條紋與無色元素聚集條紋之間交錯
      ，故證據二網路圖案與系爭案結構並不相同。」然此等理由係對引證案未詳究
      其技術內容所致，亦不足採信，茲再針對證據二與系爭案二者相同處比較說明
      如下：
    1.證據二在其申請專利範圍第２項述及「一種以重覆式製得一種模塑塑膠美容隱
      形眼鏡片，此包括開放鞏膜部份、裝飾性虹膜部份及開放瞳孔部份，其中虹膜
      部份限制瞳孔部份且旋又被鞏膜部份所限制，其中，虹膜部份包括重覆成簇幾
      乎相互交連彩色線條網路圖案，在整個圖案內網路中之線條厚度係可變的，此
      簇群從瞳孔部份周圍及附近以傾斜方向輻射出去並與虹膜部份周圍相接觸，且
      瞳孔部份係透明的，而不包含此種圖案」。其中已指出虹膜部份限制瞳孔部份
      且旋又被鞏膜部份所限制，也就是證據二之虹膜相同於系爭案之虹膜圖樣，且
      證據二之虹膜內外分別與瞳孔部份及鞏膜部份所交叉，即是系爭案特徵「徑向
      巨集大型條紋排列」之部份，故系爭案之透明瞳孔區域亦相同於證據二之透明
      瞳孔部份，則兩案確存有相同的組成，構成之比例亦相同，證據二已完全包含
      系爭案成徑向巨集大型條紋排列之特徵，且系爭案申請時另行揭露之技術內容
      亦未增加新的功能，未具進步之效用，系爭案已不具新穎性與進步性。
    2.又根據證據二申請專利範圍第３項所述之模塑塑膠美容隱形眼鏡片，其中，前
      述塑膠穩形眼鏡片藉著改變所包括網路中之線厚度及長度而使其具有所需「紋
      理水平」，因此系爭案有色元素形成徑向巨集大型條紋排列，此等成徑向巨集
      條紋其係屬於證據二申請專利範圍第３項所述網路中之線厚度及長所需紋理水
      平之等效替代，系爭案未能增進功效，顯可認定。
    3.再根據證據二申請專利範圍第４項所述，其中，在虹膜部份內彩色線條密度，
      在不存在鏡片之光學放大倍率之情況下，仍足以使整個虹膜部份得到實質上均
      勻一致彩色圖案之外觀，但在虹膜部份內彩色線條密度不足以給予較少紋理彩
      色的虹膜圖案外觀，因此被告機關所言，系爭案之有色元素形成徑向巨集大型
      條紋排列，此等成徑向巨集條紋特點，其係已包括於證據二申請專利範圍第４
      項所述之整個虹膜部份得到實質上均勻一致彩色圖案之外觀，但在虹膜部份內
      彩色線條密度不足以給予較少紋理彩色的虹膜圖案所涵蓋內，系爭案確實未能
      增進功效。
    4.另根據證據二申請專利範圍第５項所述，係包括成簇不規則彩色線條，而實質
      上係相互交連網路，而在一種彎曲形圖案中從瞳孔部份周圍及附近以傾斜方向
      輻射出去，而與虹膜部份周圍相接觸且存留於虹膜部份內，而在網路內線條厚
      度此係在整個網路中於一種預定好方式改變之以藉此改變線條之厚度、形狀及
      長度方式而產生紋理，此瞳孔部份係透明的且不含此種網路。且根據證據二申
      請專利範圍第６項所述，則包括成簇不規則彩色線條而實質卻相互交連網路並
      在多數彎曲圖案內輻射出去，其中，產生每種圖案且從一種共同主幹與從瞳孔
      部份之周圍及附近依傾斜方向分佈出去並與虹膜份相接觸而存留於虹膜部份內
      。由上述可知，系爭案之有色元素形成徑向巨集大型條紋排列，此等成徑向巨
      集條紋特點，其實已包括於證據二申請專利範圍第５項所述，在一種彎曲形圖
      案中從瞳孔部份周圍及附近以傾斜方向輻射出去，而與虹膜部份周圍相接觸且
      存留於虹膜部份內，以及第６項所述，包括成簇不規則彩色線條而實質卻相互
      交連網路並在多數彎曲圖案內輻射出去，其中，產生每種圖案且從一種共同主
      幹與從瞳孔部份之周圍及附近依傾斜方向分佈出去並與虹膜份相接觸而存留於
      虹膜部份內之技術特徵範圍。
    5.復查，證據二由於其申請專利範圍第５項及專利範圍第６項所述其未限定有面
      積範圍，因此系爭案特點虹膜圖樣總面積25%至72%中間區域，中間區域具有約
      涵蓋5至30%區域有色元素聚集部分，實已得由證據二申請專利範圍第５項及申
      請專利範圍第６項所述予以涵蓋在內，系爭案不具有進步性，亦得由此佐證。
      因此系爭案虹膜圖包括約占虹膜圖樣總面積25%至72%的中間區域，中間區域具
      有約涵蓋5至30%區域之有色元素聚集，該有色元素形成徑向聚集大型條紋之排
      列，該徑向聚集條紋系在有色元素聚集條紋與無色元素聚集條紋之間交錯等特
      徵，確係由證據二虹膜部分具有相交成簇群之線條而成一網路圖案之技術特徵
      獲得教示者，是證據二網路圖案與與系爭案對應結構部分，應認確屬實質相同
      。
    (三)就證據三而言：
      訴願決定書謂「證據三其表面上鏡片之彩虹部分，製造成一彩色膜以作用形成
      鏡片本體之樹脂加於模具中，而同時維持彩色膜在彩虹區域且配置樹脂環繞於
      彩色膜，故未揭露系爭案申請專利範圍第一項之主要特徵及整體結構」，就此
      ，茲再比較證據三與系爭案特徵說明如下：（二者比較圖式請參起訴狀附件二
      ）
    1.由附件二比較圖式可知，系爭案瞳孔區 (12)與證據三圖FIG.1C圖透明中心可
      視區 (7)之結構完全相同。
    2.由附件二比較圖式可知，系爭案內部環狀區域 (14)，係抄襲證據三圖 FIG.1B
      圖澆鑄表面格線圖樣 (11)之結構。
    3.由附件二比較圖式可知，系爭案中間區域 (16)為巨集紋路與證據三圖FIG.1D
      澆鑄表面放射狀輻形圖樣 (19)為放射狀輻形圖樣之結構，係實質相同者。
    4.由附件二比較圖式可知，系爭案外部環狀區域 (18)與證據三圖FIG.1C外環部
      分，二者結構完全相同。
      再者，由證據三之申請專利範圍第９項之附屬項已明白界定「空隙包含膜面積
      之5至約80」已可得知，因證據三之專利係為一種製法，亦是一種製作系爭案
      鏡片之方法，上開證據三附屬項揭露之特徵，與系爭案之虹膜空隙設置方式為
      對應特徵，且已教示系爭案所界定含蓋範圍之數值方法，系爭僅於範圍大小有
      所變換，並沒有增進使用之功能，則二案確有相同的組成、構成之比例亦相同
      ，系爭案顯不具新穎性與進步性。是證據三其表面上鏡片彩虹部分，製造成一
      彩色膜以作用形成鏡片本體之樹脂加於模具中，而同時維持彩色膜在彩虹區域
      且配置樹脂環繞於彩色膜，如上所述，已經揭露系爭案申請專利範圍第一項之
      主要特徵及整體結構，訴願決定理由所述，顯不足採。
    (四)就證據四而言：
      訴願決定係謂「證據四在第一鏡片部分之頂表面上包含虹膜圖案，圖案包括朝
      隱形眼鏡之瞳孔部分收斂之多線條，故亦未揭露系爭案申請專利範圍第一項之
      主要特徵及整體結構」。就此，爰再就二者相同處比較說明如下 (二者結構技
      術相同處之比較圖式請參起訴狀附件三)：
      觀證據四所示，在其申請專利範圍第１項係界定「有一第二鏡片部份，其具有
      一以染色劑染色之上表面以便對載鏡者之眼虹膜提供一期望顏色之外觀」；「
      使戴鏡者之至少部份眼虹膜之自然顏色變暗之裝置，位在第一鏡片部份及第二
      鏡片之間，在第一鏡片部份之頂表面上，並包含一虹膜圖案，該圖案包括朝隱
      形眼鏡之瞳孔部份收斂之多條線（14）」；「隱形眼鏡與戴鏡者眼睛之瞳孔對
      齊部份為透明者」。由此可見，系爭案之虹膜之圖案與瞳孔之透明其係抄襲證
      據四之結構，系爭案已不具新穎性與進步性，訴願決定書所言證據四並未能揭
      露系爭案申請專利範圍第一項主要特徵及整體結構云云，顯與事實有違。此再
      由其二者比較圖式中即可得知系爭案之結構係抄襲證據四，系爭案不具有專利
      性，亦可肯認。
    (五)就證據五而言：
      訴願決定係謂「證據五隱形眼鏡在其細點具有充份密度產生的視覺效果是具有
      連續顏色遮蔽，且其將斷續性墨水圖案施於用在顏料兩種不同陰影的兩個區域
      上，仍屬點矩陣，而非系爭案之大型徑向條紋，故其與系爭結構特徵並不相同
      。」對此，茲再就二者相同處比較說明如下（二者結構技術相同處之比較圖式
      請參起訴狀附件四）：
    1.由附件三比較圖式可知，系爭案瞳孔區 (12)與證據五瞳孔部份 (50)二者結構
      技術完全相同。
    2.由附件三比較圖式可知，系爭案內部環狀區域 (14)與證據五內部部份 (53)二
      者結構技術完全相同。
    3.由附件三比較圖式可知，系爭案中間區域 (16)與證據五中間部份 (52)二者結
      構技術完全相同。
    4.由附件三比較圖式可知，系爭案外部環狀區域 (18)與證據五外部部份 (51)二
      者結構技術完全相同。
    (六)再者，證據五第十圖之圖示中亦已充份揭露系爭案所需之全部結構，此參證據
      五英文說明書第４至９欄中所述（僅對其中相關部份摘譯引述），其中第６欄
      第三段「第二圖之鏡片圖案有一Ｒ3之內徑約2mm，和一可變的外徑，最大徑24
      約4.5mm、最小徑25約2.7mm，可變的外徑產生齒狀之邊緣，如第二圖中所示，
      請注意，從第一圖中之圖案有一Ｒ1之半徑5.2mm，該外部圖案朝內延伸至虹膜
      部份距離為5.2-4.5或0.7mm（最小值）至5.2-2.7或2.5mm（最大值）」；另第
      6欄第四段之上半段「虹膜部份寬外徑為Ｒ1之外半徑減Ｒ3之內半徑為
      5.2mm-2mm=3.2mm，然而可以看到具齒狀之邊緣的距離從虹膜之外邊界範圍從
      最小之0.7 / 3.2約20%之虹膜範圍至最大之2.5 / 3.2約80%之虹膜範圍」。此
      部份與系爭案之專利範為第一項所述，虹膜圖案所佔之面積為25-72%相同，換
      言之，系爭案之數值特徵確係自證據五所教示，而僅縮小數值作些微變化，系
      爭案顯然不具新穎性與進步性。
    (七)另由證據五專利說明書第９欄第二段「第十圖說明一鏡片根據本發明之第五實
      施，其近似第九圖，同樣地其允許對可視的戴用之虹膜部份自然顏色修飾變化
      ，包括有瞳孔部份50和一虹膜圖案部份，虹膜圖案部份具有一第一之外部部份
      51圍繞一第二之中間部份52，和一第三之內部部份53被中間部份52所圍繞，外
      部部份51與中間部份52以第一齒狀邊界54所區分，中間部份52和內部部份53以
      第二齒狀邊界55」所述，足見在證據五已具有多顏色變化之效果且在證據五之
      第一圖所引用習知技術美國專利第0000000號中，亦已揭示以點矩陣方式設置
      虹膜部份之圖案，是在結構上系爭案專利範圍第一項之全部範圍均已被證據五
      所揭示。
    (八)由此可見，系爭案虹膜之圖案與瞳孔之透明都是證據五所先揭示之結構，亦非
      系爭案所先揭示者，由其二者比較圖式中即可得知系爭案之結構，係完整抄襲
      證據五，所以系爭案不具有新穎性與進步性。因此證據五隱形眼鏡其細點具有
      充份密度產生的視覺效果是具有連續顏色遮蔽，且其將斷續性墨水圖案施於用
      在顏料兩種不同陰影的兩個區域上屬點矩陣，其與系爭案之大型徑向條紋結構
      特徵相同。
  二、綜上所述，證據一至證據五均為系爭案申請前之前案，就技術而言，已為業界
      所共知之部份，至於系爭案所解決技術課題之方式亦為證據一至證據五簡單之
      轉用而已，並非新穎之創作，且屬可預期之變化，故由證據一至證據五之各證
      據之聯合與組合，已揭示有解決之系爭案技術課題之全部結構，系爭案顯不具
      新穎性與進步性。再者，證據二至證據五係由相互交錯之彩線條所形成或將斷
      續性墨水圖案施於用在顏料兩種不同陰影的兩個區域上，仍屬點矩陣區域上，
      系爭案之虹膜圖樣則包括約佔虹膜圖樣總面積25%至72%的中間區域，中間區域
      具有約涵蓋約5%至30%區域有顏色元素的聚集，該等徑向巨集條紋係在有顏色
      元素之巨集條紋和無顏色元素巨集條紋之間交錯，亦係運用申請前既有之技術
      或知識，為熟悉該項技術者所能輕易完成者，系爭案顯不具進步性。
  三、至訴願決定書最後所謂，系爭案藉由在中央區域設置巨型條紋空隙，能使得配
      戴者位於鏡片下之眼睛虹膜與鏡片表面之有色元素融合而得到更自然的外觀，
      使得配戴者眼睛顏色外觀產生一定之深度及紋理部分，此部分與證據一專利說
      明書第３頁行所述，該隱形眼鏡 (10)主要係由外表面印製中空環狀之有色
      圖案 (11)，該有色圖案 (11)為較自然不規則排列圖案構成，亦可產生一定之
      深度及紋理原理相同，訴願決定上述理由，顯有誤認。甚且，在證據二申請專
      利範圍第３項已述及，模塑塑膠美容隱形眼鏡片，其中，前述塑膠穩形眼鏡片
      藉著改變所包括網路中之線厚度及長度而使其具有所需「紋理水平」，就此對
      討系爭案有色元素形成徑向巨集大型條紋排列之特徵，此等成徑向巨集條紋其
      確屬於證據二專利範圍第３項所述，網路中之線厚度及長所需紋理水平之等效
      替代，系爭案顯然未能增進功效。而使觀察者所見位於空隙區域內之眼睛顏色
      與鏡片顏色相互融合部分之訴願決定理由部分，由證據一申請專利範圍第二項
      ，其中圖案顏色以採與眼珠相同顏色為較佳者，較不會注意配戴者事實上已戴
      上隱形眼鏡，其效果相同，系爭案由此亦可得知其不具有增進功效情形，訴願
      決定就此棄而不採且未詳加說明其不採理由，亦有理由不備之違法。
  四、就本案爭執法規依據之解釋而論：
    (一)所謂「申請前已見於刊物或已公開使用」並不以兩物品之形狀、構造或裝置完
      全同一為要，若兩物品之創作動機、目的、構造、作用、技術及功效之主要部
      份相同，而其不相同之附屬部份，僅係習用技術之轉換，為一般業界所容易想
      到者，即難謂新型」為改制前行政法院七十三年判字第一一八三號判決意旨。
      就以動機、目的、作用而言，原告所附之證據所揭露的技術結構主體皆與系爭
      案相同，系爭案完全不具有新穎性，根本不能列入專利範圍之中。且其未有創
      新之結構，故違反前揭專利法第九十八條第二項「運用申請前既有之技術或知
      識，而為熟悉該項技術者所能輕易完成且未增功效時，不得依法申請新型專利
      」之規定，系爭案僅以習用技術做為其申請專利之內容，並不具有功能上之增
      進及進步性可言。
    (二)再參諸鈞院八十九年度訴字第九二號判決意旨，亦認定「查原告謂系爭案之外
      形平整美觀；引證案產品之六角螺帽底部之凸緣將凸露於吊掛架本體背面，造
      成不平整，無法平置而有缺失，且視覺上亦不美觀云云。惟視覺上之美觀與否
      並非新型專利標的，非為新型專利之範疇。且參加人於言詞辯論期日提出之原
      告出售之產品，其外加Ｕ型扣板鎖扣底部之凸緣，亦凸露於吊掛架本體背面，
      造成不平整，無法平置，是系爭案產品於實際產出時，亦有同樣缺失。從而，
      被告於公告期間，因參加人之異議，以系爭案與引證案所用之技術手段、作用
      、功效相同，且系爭案套設座與掛置板間僅僅嚙合而已，不若引證案界凸緣嵌
      合而具良合固結作用，認系爭案申請之新型專利範圍，應屬熟習此技術者，運
      用既有技術知識所能輕易變更完成，且未增進功效，難符新型進步性之要件，
      應不予專利，據以認定異議成立，為應不予專利之審定，洵無違誤。」由此得
      知，系爭案若與引證案（證據一至證據五）所用之技術手段、作用、功效相同
      ，且系爭案專利範圍屬熟習此技術者，運用既有技術知識所能輕易變更完成，
      則其屬未增進功效，應不予專利，並應據以認定異議成立。
  五、綜上論述，可知系爭案違反前揭專利法第九十七條、第九十八條第一項第一款
      、第二款及第二項之規定，訴願決定所述理由，未能對原告在訴願時所述之理
      由能加以詳細審核，顯有違誤。
乙、被告主張之理由：
　一、查原告所附證據一之公告日晚於系爭案優先權日，且亦無於系爭案優先權日前
      已見於刊物或已公開使用之事證，故不足證明系爭案於申請前已見於刊物或已
      公開使用，系爭案無違前揭專利法第九十八條第一項第一款之規定。系爭案瞳
      孔區與證據一空白部，均為空白部份，並無結構比較之意義；系爭案內部環狀
      區域，提供有顏色元素的聚集，而證據一中空環狀有色圖案涵蓋證據一第一圖
      之環狀圖案全部區域，兩者結構並不相同，系爭案中間區域約佔虹膜圖樣總面
      積25-72%的中間區域，具顏色元素之聚集，其涵蓋約5-30%的中間區域，有顏
      色元素形成在有顏色元素之巨集紋路和無顏色元素巨集紋路之間一個實質上輻
      射狀巨集紋路的排列，而證據一中空環狀有色圖案為點狀或線條圖案，兩者結
      構並不相同；證據一並無等同於系爭案外部環狀區域之結構，系爭案與證據一
      結構特徵並不相同，系爭案未違反前揭專利法第九十八條第一項第二款之規定
      。
  二、證據二申請專利範圍第二項特徵所提供之鏡片，其虹膜部份具有相交成簇群之
      線條而構成一網路圖案，系爭案之虹膜圖樣包括約佔虹膜圖樣總面積25%至72%
      的中間區域，中間區域具有約函蓋5至30%區域之有色元素聚集，此等有色元素
      形成徑向巨集大型條紋之排列，此等徑向巨集條紋係在有色元素巨集條紋與無
      色元素巨集條紋之間交錯，證據二網路圖案與系爭案結構不相同，故不足以證
      明系爭案不具新穎性。
  三、證據三申請專利範圍，在其表面上，鏡片之彩虹部份，被製造而成一彩色膜，
      以作用形成鏡片本體之樹脂加於模具中而同時維持彩色膜在彩虹區域，且配置
      樹脂環繞於彩色膜；由證據三專利說明書及圖式，並未能自其中發揭系爭案申
      請專利範圍第一項之主要特徵及整體結構，故不足以證明系爭案不具新穎性。
  四、證據四申請專利範圍中，第一鏡片部份，具有用以接觸戴鏡者眼睛之一後底曲
      面，及一相反之頂表面：第二鏡片部份，其具有一以染色劑染色之上表面以便
      對戴鏡者之眼虹膜提供一期望顏色之外觀，使戴鏡者之至少部份眼虹膜之自然
      顏色變暗之裝置，在第一鏡片部份之頂表面上，並包含虹膜圖案，圖案包括朝
      隱形眼鏡之瞳孔部份收斂之多條線；由證據四專利說明書及圖式，並未能自其
      中發揭系爭案申請專利範圍第一項之主要特徵及整體結構，故不足以證明系爭
      案不具新穎性。
  五、證據五之隱形眼鏡是將斷續的不透明墨水細點圖案印在覆蓋虹膜的隱形眼鏡區
      域上，此等斷續的細點圖案並不會完全覆蓋虹膜，但由於細點具有充分密度，
      產生的視覺效果是具有連續顏色之遮蔽，證據五將斷續性墨水圖案施用在顏料
      的兩種不同陰影的兩個區域上，此等斷續性墨水圖案仍屬點矩陣，而非系爭案
      之大型徑向條紋，證據五與系爭案結構特徵並不相同，不足以證明系爭案不具
      新穎性。
  六、證據二至證據五係由相互交錯之彩線條所形成，或將斷續性墨水圖案施用在顏
      料的兩種不同陰影的兩個點矩陣區域上，系爭案之虹膜圖樣包括約佔虹膜圖樣
      總面積25%至72%的中間區域，中間區域具有約涵蓋5至30%區域之有色元素聚集
      ，此等有色元素形成徑向巨集大型條紋之排列，此等徑向巨集條紋係在有色元
      素巨集條紋與無色元素巨集條紋之間交錯，系爭案並非運用申請前既有之技術
      或知識，亦非為熟習該項技術者就證據二至五所揭技術所能輕易完成者；系爭
      案藉由在中央區域設置巨型條紋空隙，能使得配戴者位於鏡片下之眼睛虹膜與
      鏡片表面之有色元素融合而得到更自然的外觀，使得配戴者眼睛顏色外觀產生
      一定之深度及紋理，觀察者所見位於於空隙區域內之眼睛顏色與鏡片顏色相互
      融合，較不會注意配戴者事實上已戴上隱形眼鏡，系爭案具有增進功效。
　七、又爭議案之審查，應還以個案予以審究方屬正辦，技術內容無涉之他案，審查
      結果自不能強予援引比附，合予陳明。
丙、參加人主張之理由：
　一、本件系爭案為有顏色的隱形眼鏡主要具有透明的瞳孔區域和顏色元素組成的虹
      膜圖樣，其圖樣包括：(一)內部環狀區域；(二)約佔虹膜圖樣總面積25-72%的中間
      區域，中間區域具顏色元素之聚集，其涵蓋約5-30%的中間區域，該有顏色元
      素形成在有顏色元素之巨集紋路和無顏色元素巨集紋路之間一個實質上輻射狀
      巨集-紋路的排列；及(三)外部環狀區域，其中內部和外部區域不具有該輻射狀
      巨集-紋路的排列，該內部及外部區域各提供有顏色元素的聚集，其足以使得
      一般旁觀者覺得配戴者眼睛的顏色被增強或修飾。
  二、證據一不影響系爭案之可專利性：
      按前揭專利法第九十八條第一項第一、二款及第二項分別規定「申請前已見於
      刊物或已公開使用者」、「有相同之發明或新型申請在先並經核准專利者」及
      「新型係運用申請前既有之技術或知識，而為熟習該項技術者所能輕易完成且
      未能增進功效時」，不得申請取得新型專利。又同法第二十四條規定之「主張
      優先權者，其專利要件之審查，以優先權日為準」復為新型專利於同法第一百
      零五條所準用。
    (一)證據一不得作為論斷系爭案是否符合前揭專利法第九十八條第一項第一款及第
      二項之依據：
      證據一係於八十六年一月二十日提出申請，雖然較系爭案之優先權日八十六年
      三月三十一日為早，但其經核准公告之日期為八十七年三月十一日，已在系爭
      案優先權日之後。故證據一不能證明系爭案於「申請前已見於刊物或已公開使
      用」，有違專利法第九十八條第一項第一款之規定而不具新穎性，亦非系爭案
      「申請前既有之技術或知識」，依被告八十三年頒布施行之現行專利審查基準
      第2-2-17頁，不能作為論斷系爭案不具進步性，有違專利法第九十八條第二項
      之依據。
    (二)證據一不能證明系爭案違反前揭專利法第九十八條第一項第二款擬制新穎性之
      規定：
    1.按前揭專利法第九十八條第一項第二款規定「有相同之發明或新型申請在先並
      經核准專利者」不得取得專利，其係「法律為顧及專利權之專有排他性及一新
      型一專利原則，乃將此等先申請案所記載之新型以法律擬制（legal fiction
      ）為既有技術，而使後申請案之新型不具新穎性，故此項規定，僅能適用於考
      量新穎性之用，不得作為考量進步性之用」（參照被告八十三年頒布施行之現
      行專利審查基準第2-2-12頁）。又「判斷新型有無新穎性時，應以新型之技術
      內容比對是否相同（含能由熟習該項技術者直接推導）為準。不相同即具有新
      穎性；相同即不具新穎性」（參照被告八十三年頒布施行之現行專利審查基準
      第2- 2-5頁）。又比較兩新型專利是否同一，應就其目的、形狀、構造、功效
      等整體觀察，若一不同，即非同一。（改制前行政法院七十一年度判字第六○
      八號及七十八年度判字第五一六號判決要旨參照）
    2.證據一是關於「可使眼珠看似放大之隱形眼鏡」，該隱形眼鏡主要是在外表面
      上印製一呈中空環狀之有色圖案，圖案為不規則排列之圖案構成，當隱形眼鏡
      配戴於眼睛上時，藉由圖案圍繞於眼珠外圍，呈現使眼珠放大之效果。如第二
      圖所示即為證據一之正視圖。
    3.證據一並未揭示如系爭案之具有環繞於透明瞳孔區之由內部、中間及外部三個
      不同環狀區域所形成之虹膜圖樣，該虹膜圖樣之內部和外部區域具有有顏色元
      素的聚集，而在中間區域，則由有顏色元素形成在有顏色元素之巨集紋路和無
      顏色元素之巨集紋路之間一個實質上輻射狀巨集-紋路的排列。此配合證據一
      第二圖之正視圖更可一目瞭然。故證據一隱形眼鏡之有色圖案與系爭案之虹膜
      圖樣在結構特徵上是完全不同的。再者，系爭案利用所創作的虹膜圖樣來增強
      或修飾配戴者眼睛的顏色，在視覺上增加眼睛外觀之深度及組織，同時使其看
      起來非常自然。此創作目的與證據一單純欲使眼睛看似放大亦不相同。
    4.綜上，證據一與系爭案之新型在目的、構造及功效上均不相同，兩者非為相同
      之新型。因此證據一不能證明系爭案有違前揭專利法第九十八條第一項第二款
      有關新型擬制新穎性之規定。
    (三)證據一之第一圖不能影響系爭案之可專利性：證據一之第一圖所示的隱形眼鏡
      與系爭案是不相同的。
    1.有關證據一第一圖之描述可見於證據一說明書第２頁第二段：「…請參閱第一
      圖，係為一種習知可使眼球變色之隱形眼鏡，其係於隱形眼鏡10a上印製一呈
      中空環狀之有色圖案11，該圖案11a可為點狀或線條狀等圖案構成，圖案11a內
      部為無印製圖案之空白部12a，空白部12a概同於瞳孔之大小，圖案11a則概同
      於眼珠之大小，當隱形眼鏡10a配戴於眼睛上時，藉由圖案11a上的顏色襯托即
      可使眼珠呈現出變色的效果」。
    2.證據一第一圖所示的隱形眼鏡結構配合其相關之描述顯示該隱形眼鏡與系爭案
      是完全不相同的。第一圖之鏡片雖可被認為包含了一種含有紋路的有色圖案，
      該紋路由隱形眼鏡之內部瞳孔區延伸通過整個虹膜區至外部鞏膜區。但與第一
      圖成強烈對比的，系爭案所請之隱形眼鏡具有分成三個不同部份（內部、中間
      和外部區域）之虹膜區域，只有中間區○○○○路（其係由有顏色元素形成在
      有顏色元素之巨集紋路和無顏色元素之巨集紋路之間一個實質上輻射狀巨集-
      紋路的排列），內部和外部區域則必須不含有該結構要素。且系爭案所請隱形
      眼鏡之非常自然的外觀完全是因為此虹膜區域之特定結構所造成。證據一及第
      一圖對前述系證案之結構則完全是反面教示。故證據一之第一圖與系爭案並非
      同一，原告聲稱第一圖與系爭案結構同一與事實不符。
    3.又系爭案藉由具實質上輻射狀巨集-紋路之中間區域的虹膜圖樣，讓自然虹膜
      顏色克服中間區域中虹膜圖樣顏色之遮蔽效果。於是，自然的虹膜顏色與虹膜
      圖樣顏色結合而提供互補的效果。再者，由於該顏色來源於不同的深度，此結
      合亦提供深度及組織，以增強或修飾外觀，具有增進之功效，故具有進步性。
  三、系爭案相較於證據二至五並未違反新穎性專利要件：
    (一)證據二不影響系爭案之新穎性：
      原告指稱證據二如申請專利範圍第１至６項包含了系爭案成徑向巨集大型條紋
      排列之特徵並非事實。茲將系爭案與證據二其虹模圖樣結構比較如下：
    1.系爭案之虹膜圖樣包括三個環狀區域：
    (1)內部環狀區域：提供有顏色元素的聚集；
    (2)中間區域：約佔虹膜圖樣總面積25-75﹪，具有顏色元素之聚集，其涵蓋約
      5-30﹪的中間區域，該有顏色元素形成在有顏色元素之巨集紋路和無顏色元素
      之巨集紋路之間一個實質上輻射狀巨集-紋路的排列；及
    (3)外部環狀區域：提供有顏色元素的聚集，足以使得一般旁觀者覺得配戴者眼睛
      的顏色被增強或修飾。
    2.證據二：
    (1)申請專利範圍第１項：包括成簇相互交連細薄彩色線條網路之一種美容圖案而
      從瞳孔部分周圍及附近以傾斜方向輻射出去並與虹膜部份周圍相接觸。
    (2)申請專利範圍第２項：虹膜部份包括重複成簇幾乎相互交連彩色線條網路圖案
      ，在整個圖案內網路中之線條厚度是可變的，此簇群從瞳孔部分周圍及附近以
      傾斜方向輻射出去並與虹膜部份周圍相接觸。
    (3)申請專利範圍第３項：（申請專利範圍第２項之附屬項）藉著改變所包括網路
      中之線條厚度及長度而使其具有所需紋理水平。
    (4)申請專利範圍第４項：（申請專利範圍第２項之附屬項）在虹膜部份內彩色線
      條密度，在不存在鏡片之光學放大倍率之情況下，仍足以使整個虹膜部份得到
      實質上均勻一致彩色圖案之外觀，但在虹膜部份內彩色線條密度不足以給予較
      少紋理彩色的虹膜圖案外觀。
    (5)申請專利範圍第５項：包括成簇不規則彩色線條而實質上係相互交連網路，在
      一種彎曲圖案中從瞳孔部分周圍及附近以傾斜方向輻射出去而與虹膜部份周圍
      相接觸而存留於虹膜部份內，在網路內線條厚度而此係在整個網路中於一種預
      定好方式改變之以藉此改變線條之厚度、形狀及長度方式而產生紋理。
    (6)申請專利範圍第６項：（申請專利範圍第５項之附屬項）成簇不規則彩色線條
      而實質卻相互交連網路並在多數彎曲圖案內輻射出去，其中，產生每種圖案且
      從一種共同主幹與從瞳孔部份之周圍及附近依傾斜方向分佈出去……。
    3.由前述比對即知，系爭案之虹膜圖樣係由三個環狀區域構成，且在中間區域由
      有顏色元素形成在有顏色元素之巨集紋路和無顏色元素之巨集紋路之間的一個
      實質上輻射狀巨集-紋路的排列。不同於系爭案，證據二隱形眼鏡之虹膜上則
      是由成簇相互交連之彩色線條形成網路圖案，且完全沒有揭示如系爭案之三個
      環狀區域。因此兩者之結構完全不同。原告指稱證據二已包含系爭案成徑向巨
      集大型條紋排列之特徵明顯與事實不符。系爭案相較於證據二案並未違反新穎
      性專利要件。
    (二)證據三至五不影響系爭案之新穎性：
    1.原告指稱證據三、證據四及證據五已分別揭露系爭案申請專利範圍第１項之主
      要特徵及整體結構或是全部結構均非事實。茲將系爭案與證據三至五之主要技
      術內容臚列於后：
    (1)系爭案之結構：虹膜圖樣包括三個環狀區域：
    內部環狀區域：提供有顏色元素的聚集；
    中間區域：約佔虹膜圖樣總面積25-75﹪，具有顏色元素之聚集，其涵蓋約
      5-30﹪的中間區域，該有顏色元素形成在有顏色元素之巨集紋路和無顏色元素
      之巨集紋路之間一個實質上輻射狀巨集-紋路的排列；及
    外部環狀區域：提供有顏色元素的聚集，足以使得一般旁觀者覺得配戴者眼睛
      的顏色被增強或修飾。
    (2)證據三之結構 (參照圖1B、1C及1D)：在其表面上，鏡片之彩虹部份，被製造
      而生成一彩色膜，以作用形成鏡片本體之樹脂加於模具中而同時維持彩色膜在
      彩虹區域，且配置樹脂環繞於彩色膜。
    (3)證據四之結構（參照圖１及２）能使戴鏡者之眼虹膜之自然顏色至少部份變暗
      之隱形眼鏡：
    第一鏡片部份：具有用以接觸戴鏡者眼睛之一後底曲面，及一相反之頂表面；
    第二鏡片部份：具有一以染色劑染色之上表面以便對戴鏡者之眼虹膜提供一期
      望顏色之外觀；
    使戴鏡者之至少部份眼虹膜之自然顏色變暗之裝置：在第一鏡片部份之頂表面
      上，並包含一虹膜圖案，該圖案包括朝隱形眼鏡之瞳孔部份收斂之多條線，此
      裝置實質為半透明及實質為白色…。
    (4)證據五之結構（參照第１０圖）：隱形眼鏡之虹膜區域是由彩色、斷續的不透明
      圖樣所遮蓋，並使得該圖樣之空隙的實質部份為透明，該斷續的圖樣被施用至
      不同顏料陰影的至少兩個不同的區域上；其第一區域通常係位於虹膜區域之外
      ，而第二區域通常係位於虹膜區域之內，第一和第二區域是由鋸齒狀邊緣分隔
      。
    2.系爭案之隱形眼鏡具有環繞於透明瞳孔區之由內部、中間及外部三個不同環狀
      區域，且僅在中間區域具有輻射狀巨集-紋路的排列之虹膜圖樣，可增強或修
      飾配戴者眼睛的顏色。
    3.而由前述比對即知，證據三之鏡片在彩虹區域上之「彩色膜」完全沒有提及含
      有紋路。證據三完全沒有揭示如系爭案申請專利範圍所界定之虹膜圖樣。而由
      原告所舉證據二之1B、1C及1D三個圖式及申請專利範圍第９項附屬項有關空隙
      面積之界定，均未揭示系爭案申請專利範圍之主要特徵及整體結構。故系爭案
      相較於證據三並未違反新穎性專利要件。
    4.證據四之虹膜圖案係包括朝隱形眼鏡之瞳孔部份收斂之多條線，其完全未提及
      含有紋路之虹膜區域，亦未揭示如系爭案申請專利範圍所界定之主要特徵及整
      體結構。故系爭案相較於證據四並未違反新穎性專利要件。
    5.證據五係將斷續的圖樣施加至不同顏料陰影的至少兩個不同的區域上，亦完全
      未提及在虹膜區○○○○路，亦未揭示如系爭案申請專利範圍所界定之虹膜圖
      樣。而關於原告所特別引述之證據五的第10圖，僅僅顯示於隱形眼鏡虹膜區域
      之三個環狀區域，並未揭示如系爭案所界定之虹膜圖樣特徵。故系爭案相較於
      證據五並未違反新穎性專利要件。
    6.應強調者，在比較二專利案之異同時，應以整體來觀察。反觀原告於比較系爭
      案與證據之異同時，僅僅擷取其認為有利的部分構件，而刻意忽略或曲解其他
      部分及整個創作之技術思想以及其所產生的效果。又原告對專利範圍之解釋亦
      不正確，舉例而言，原告指稱「證據二由於其申請專利範圍第５項及專利範圍
      第６項所述其未限定有面積範圍，因此系爭案特點虹膜圖樣總面積25%至27 中
      間區域…實已得由證據二申請專利範圍第５項及申請專利範圍第６項所述予以
      涵蓋在內」，此種將系爭案所界定之未見於證據中之技術內容，解釋為因為證
      據沒有界定故已將其涵蓋在內實屬錯誤。
  四、證據二至五不影響系爭案之進步性：
    (一)證據二不能使系爭案喪失進步性：
      原告指稱系爭案「未具進步之效用」、「成徑向巨集條紋其係屬於證據二申請
      專利範圍第３項所述網路中之線厚度及長所需紋理水平之等效替代」云云，但
      並未提出任何證據支持前述主張。反之，系爭案隱形眼鏡之虹膜圖樣如何提供
      深度及紋理以增進或修飾外觀在系爭案說明書第７頁第二段有明確敘述「具實
      質上輻射狀巨集-紋路之中間區域的虹膜圖樣與先前技藝之不同處在於，其讓
      自然虹膜顏色克服中間區域中虹膜圖樣顏色之遮蔽效果。於是，自然的虹膜顏
      色與虹膜圖樣顏色結合而提供互補的效果。再者，由於該顏色來源於不同的深
      度，此結合亦提供深度及組織，以增強或修飾外觀。」，其與證據二利用網路
      中線條之厚度及長度之方式是完全不同的。綜上，系爭案藉由所界定之特定虹
      膜圖樣，使得配戴者位於鏡片下之眼睛虹膜與鏡片表面之有色元素融合以產生
      一定之深度及紋理，而提供了更自然的外觀，具增進之功效，其虹膜圖樣之特
      徵及其效果是無法由證據二所能預期的。因此，系爭案絕非如原告所稱為證據
      二之等效替代。系爭案並未違反進步性之專利要件。
    (二)證據三至五不能使系爭案喪失進步性：
    1.系爭案藉由所界定之在中間區域具有巨集-紋路排列的特殊虹膜圖樣，使得配
      戴者位於鏡片下之眼睛虹膜與鏡片表面之有色元素融合以產生一定之深度及紋
      理，提供了更自然的外觀並使觀察者較不會注意配戴者事實上已戴上眼鏡，具
      增進之功效。其效果已於說明書中詳細說明。原告僅空泛地指稱系爭案不具進
      步性，而並未提出任何具體理由支持其論點。系爭案並非運用證據三至五所揭
      示之技術所能輕易完成且未能增進功效者。故系爭案並未違反進步性之專利要
      件。
    2.原告所提理由均無法證明系爭案係運用證據二至五所揭示之技術或該等技術之
      組合，系爭案亦非為熟習該項技術者運用證據二至五所揭露之技術所能輕易完
      成，且未能增進功效者，故系爭案並未違反進步性專利要件。
  五、系爭案據以主張優先權之美國對應申請案已經美國專利商標局核准為
      US5,936,705號專利案：
      系爭案之美國對應申請案業已獲准為US 5,936,705號專利，由US 5,936,705號
      專利案首頁得知，US 5,120,121（即證據二之美國對應案）、US 5,018,849（
      即證據四之美國對應案）、US 5,414,477（證據五）及US 4,582,402（即證據
      五之第一圖）均在該美國對應申請案之審查過程中被引為參考資料。而此等先
      前文獻並未影響到系爭案取得美國專利。雖然各國專利法制不盡相同，但在考
      量新穎性及進步性之標準上基本上應並無二致，因此，系爭案取得美國專利之
      事實誠堪引為其具新穎及進步性之有力旁證。
  六、系爭案之隱形眼鏡具有環繞於透明瞳孔區之由內部、中間及外部三個不同環狀
      區域所形成之虹膜圖樣，且僅在中間區域具有輻射狀巨集-紋路的排列，可增
      強或修飾配戴者眼睛的顏色，是利用自然法則之技術思想，對佔據有一定空間
      的物體所為其形狀、構造或裝置上的創作或改良的新型。證據一「可使眼珠看
      似放大之隱形眼鏡」與系爭案在目的、手段（隱形眼鏡之結構）及功效上均不
      相同，無法擬制為既有技術而使系爭案喪失新穎性。證據一中之第一圖亦不影
      響本案之可專利性。又證據二至五均未揭示如系爭案所界定之整體結構特徵，
      故不能證明系爭案不具新穎性。且系爭案藉由所界定之特殊虹膜圖樣，使得配
      戴者位於鏡片下之眼睛虹膜與鏡片表面之有色元素融合以產生一定之深度及紋
      理，而提供了更自然的外觀，確具有功效上之增進，其並非運用證據二至五所
      揭示之技術或該等技術之組合，亦非為熟習該項技術者經由證據二至五所揭露
      之技術所能輕易完成且未能增進功效者，故系爭案並未違反進步性專利要件。
　　理  由
一、按凡對物品之形狀、構造或裝置之創作或改良，而可供產業上利用者，得依法取
    得新型專利，為系爭專利核准審定時專利法第九十七條暨第九十八條第一項所規
    定。而公告中之新型，任何人認有違反前揭專利法第九十七條至第九十九條規定
    者，依法得自公告之日起三個月內，備具異議書，附具證明文件，向專利專責機
    關提起異議。從而，系爭專利有無違反專利法情事而應不予專利，依法應由異議
    人附具證據證明之，倘其證據不足以證明系爭專利有違專利法之規定，自應為異
    議不成立之處分。
二、本件系爭第00000000號「顏色修飾隱形眼鏡之改良樣式」新型專利案，
    具有透明的瞳孔區域和顏色元素組成的虹膜圖樣，其圖樣包括：內部環狀區域；
    約佔虹膜圖樣總面積25-72%的中間區域，中間區域具顏色元素之聚集，其涵蓋約
    5-30%的中間區域，該有顏色元素形成在有顏色元素之巨集紋路和無顏色元素巨
    集紋路之間一個實質上輻射狀巨集-紋路的排列；及外部環狀區域，其中內部和
    外部區域不具有該輻射狀巨集-紋路的排列，該內部及外部區域各提供有顏色元
    素的聚集，其足以使得一般旁觀者覺得配戴者眼睛的顏色被增強或修飾。原告所
    舉異議附件二為八十六年一月二十日申請、八十七年三月十一日審定公告之第0
    0000000號「可使眼珠看似放大之隱形眼鏡」新型專利案（即證據一）；
    附件三為七十九年四月二十三日申請、八十年三月二十一日審定公告之第000
    00000號「模塑美容隱形眼鏡片及其再製性製法」發明專利案（即證據二）
    ；附件四為七十八年九月十九日申請、七十九年十一月十一日審定公告之第00
    000000號「新穎彩色隱形眼鏡及製造方法」發明專利案（即證據三）；附
    件五為七十八年十一月十日申請、八十一年四月十一日審定公告之第00000
    000號「彩色之隱形眼鏡及其製法」發明專利案（即證據四）；附件六及附件
    七為一九九五年五月九日公開之美國第0000000號專利（即證據五）。被
    告略以，證據一公告日晚於系爭案優先權日，亦無於系爭案優先權日前已見於刊
    物或已公開使用之事證，且證據一與系爭案之結構特徵並不相同；證據二網路圖
    案與系爭案結構不相同，不足以證明系爭案不具新穎性；證據三及證據四並未能
    揭露系爭案申請專利範圍第一項之主要特徵及整體結構，不足以證明系爭案不具
    新穎性；證據五與系爭案結構特徵並不相同，不足以證明系爭案不具新穎性。另
    證據一公告日晚於系爭案優先權日，非屬系爭案申請前既有之技術或知識，不得
    作為系爭案不具進步性之論據。又系爭案並非運用申請前既有之技術或知識，亦
    非為熟習該項技術者就證據二至五所揭露之技術所能輕易完成者。且系爭案能使
    配戴者位於鏡片下之眼睛虹膜與鏡片表面之有色元素融合而得到更自然的外觀，
    使配戴者眼睛顏色外觀產生一定之深度及紋理，而使觀察者所見位於空隙區域內
    之眼睛顏色與鏡片顏色相互融合，較不會注意配戴者事實上已戴上隱形眼鏡，故
    系爭案具有功效上之增進等理由，乃為異議不成立之處分。原告不服，循序提起
    訴願及行政訴訟，主張證據一與系爭案之內容實質完全相同，其設置方式、位置
    效果及功能均相同，且證據一具有增強或修飾眼睛外觀顏色之效果，故系爭案不
    具新穎性；證據二之申請專利範圍第二項至第六項已涵蓋系爭案，系爭案不具新
    穎性及進步性；證據三圖1C透明中心可視區與系爭案瞳孔區完全相同，系爭案內
    部環狀區域及中間區域係抄襲證據三圖1B及1D之結構，系爭案外部環狀區域為證
    據三圖1C之外環部分，故兩案之組成及構成之比例均相同，系爭案不具新穎性及
    進步性；系爭案虹膜之圖案與瞳孔之透明係抄襲證據四之結構，系爭案不具新穎
    性及進步性；系爭案內部環狀區域、中間區域及外部環狀區域與證據五內部部分
    、中間部分及外部部分之結構技術完全相同，系爭案虹膜之圖案與瞳孔之透明均
    係證據五所先揭露者，證據五已充份揭示系爭案所需之全部結構，且系爭案虹膜
    圖案所佔面積之數值係由證據五所導出，系爭案不具新穎性及進步性。故系爭案
    之特徵已揭露於證據一至證據五，且屬該等證據的簡易等效變化，為熟習該項技
    術者所能輕易完成，且未能增進功效云云。
三、本院查：
  (一)按稱新型者，謂對物品之形狀、構造或裝置之創作或改良。為系爭專利核准審定
    時專利法第九十七條所明定。故新型重在型之創新，雖其所用之原理相同，作用
    目的相同，惟其構造設計上有所不同，仍不失其為新型；比較兩新型專利是否同
    一，應就其目的、形狀、構造、功效等整體觀察，若一不同，即非同一；新型專
    利應用之手段，在原理上縱非全新，乃習知技術，但如在空間型態上係屬創新，
    並較原物品在形狀、構造或裝置上能增進某部之特殊功效時，即應認為合於新型
    專利要件。（改制前行政法院七十一年度判字第六○八號、七十八年度判字第五
    一六號及六十八年度判字第四九九號判決要旨參照）。復按「新型係運用申請前
    既有之技術或知識，而為熟習該項技術者所能輕易完成且未能增進功效時，雖無
    前項所列情事，仍不得依本法申請取得發明專利」，同法第九十八條第二項定有
    明文，故對於申請新型專利者而言，必須其係運用申請前既有之技術或知識，而
    為熟習該項技術者所能輕易完成且未能增進功效者，始能否定其進步性，否則，
    如非運用申請前既有之技術或知識，而為熟習該項技術者所能輕易完成，或雖係
    運用申請前既有之技術或知識，而為熟悉該項技術者所能輕易完成，但如具有功
    效之增進時，仍可准予「新型」專利。次按前揭專利法第九十八條第一項第二款
    規定「有相同之發明或新型申請在先並經核准專利者」不得取得專利，其係「法
    律為顧及專利權之專有排他性及一新型一專利原則，乃將此等先申請案所記載之
    新型以法律擬制（legal fiction）為既有技術，而使後申請案之新型不具新穎
    性，故此項規定，僅能適用於考量新穎性之用，不得作為考量進步性之用」（參
    照被告八十三年頒布施行之現行專利審查基準第2-2-12頁）。又「判斷新型有無
    新穎性時，應以新型之技術內容比對是否相同（含能由熟習該項技術者直接推導
    ）為準。不相同即具有新穎性；相同即不具新穎性」（參照被告八十三年頒布施
    行之現行專利審查基準第2- 2-5頁）。
  (二)證據一申請日八十六年一月二十日雖早於系爭案之優先權日西元一九九七年三月
    三十一日，惟其公告日八十七年三月十一日晚於系爭案優先權日，且無於系爭案
    優先權日前已見於刊物或已公開使用之事證，亦非屬系爭案申請前既有之技術或
    知識，故不得作為系爭案有無違反其核准審定時專利法第九十八條第一項第一款
    及第二項有關新型專利新穎性及進步性要件規定之論據。
  (三)證據一是「可使眼珠看似放大之隱形眼鏡」新型專利案，該隱形眼鏡主要是在外
    表面上印製一呈中空環狀之有色圖案，圖案為不規則排列之圖案構成，當隱形眼
    鏡配戴於眼睛上時，藉由圖案圍繞於眼珠外圍，呈現使眼珠放大之效果。如第二
    圖所示即為證據一之正視圖（原處分卷第三十七頁）。系爭案依其申請專利範圍
    第一項所示，具有環繞於透明瞳孔區之由內部、中間及外部三個不同環狀區域所
    形成之虹膜圖樣，該虹膜圖樣之內部和外部區域各提供有顏色元素的聚集，而在
    中間區域，則由有顏色元素形成在有顏色元素之巨集紋路和無顏色元素之巨集紋
    路之間一個實質上輻射狀巨集-紋路的排列（原處分卷第四十三頁）。查系爭案
    瞳孔區與證據一之空白部，均為空白部份，並無結構比較之意義；系爭案內部環
    狀區域，提供有顏色元素的聚集，而證據一中空環狀有色圖案涵蓋其第一圖之環
    狀圖案全部區域，兩者結構並不相同；系爭案中間區域約佔虹膜圖樣總面積
    25%-72%，中間區域具顏色元素之聚集，其涵蓋約5%-30%的中間區域，該有顏色
    元素形成在有顏色元素之巨集紋路和無顏色元素巨集紋路之間一個實質上輻射狀
    巨集紋路的排列，而證據一中空環狀有色圖案為點狀或線條狀圖案，兩者結構並
    不相同；證據一復無等同於系爭案外部環狀區域之結構。故證據一隱形眼鏡之有
    色圖案與系爭案之虹膜圖樣在結構特徵上是完全不同的，再者，系爭案利用所創
    作的虹膜圖樣來增強或修飾配戴者眼睛的顏色，在視覺上增加眼睛外觀之深度及
    組織，同時使其看起來很自然，此創作目的與證據一單純欲使眼睛看似放大亦不
    相同。足見證據一與系爭案在目的、構造及功效上均不相同，兩者非為相同之新
    型，因此證據一不能證明系爭案有違核准審定時專利法第九十八條第一項第二款
    有關新型專利擬制新穎性要件之規定。
  (四)有關證據一第一圖之描述，可見於證據一說明書第２頁第二段：「…請參閱第一
    圖，係為一種習知可使眼球變色之隱形眼鏡，其係於隱形眼鏡10a上印製一呈中
    空環狀之有色圖案11a，該圖案11a可為點狀或線條狀等圖案構成，圖案11a內部
    為無印製圖案之空白部12a，空白部12a概同於瞳孔之大小，圖案11a則概同於眼
    珠之大小，當隱形眼鏡10a配戴於眼睛上時，藉由圖案11a上的顏色襯托即可使眼
    珠呈現出變色的效果」（原處分卷第三十三頁）。其第一圖之鏡片雖可被認為包
    含了一種含有紋路的有色圖案，該紋路由隱形眼鏡之內部瞳孔區延伸通過整個虹
    膜區至外部鞏膜區。但系爭案之隱形眼鏡具有分成三個不同部份（內部、中間和
    外部區域）之虹膜區域，只有中間區○○○○路（其係由有顏色元素形成在有顏
    色元素之巨集紋路和無顏色元素之巨集紋路之間一個實質上輻射狀巨集-紋路的
    排列），內部和外部區域則不含有該輻射狀巨集∣紋路的排列。且系爭案隱形眼
    鏡之自然的外觀是因為此虹膜區域之特定結構所造成。故證據一之第一圖與系爭
    案並非同一，原告主張證據一之第一圖與系爭案結構相同云云，不足採信。又系
    爭案藉由具實質上輻射狀巨集-紋路之中間區域的虹膜圖樣，讓自然虹膜顏色克
    服中間區域中虹膜圖樣顏色之遮蔽效果。於是，自然的虹膜顏色與虹膜圖樣顏色
    結合而提供互補的效果。再者，由於該內部及外部區域各提供有顏色元素的聚集
    （該顏色來源於不同的深度），足以使得一般旁觀者覺得配戴者眼睛的顏色被增
    強或修飾，故系爭案與證據一之第一圖相較，有增進之功效，具有進步性。
  (五)證據二之鏡片，依其申請專利範圍第一項：「包括成簇相互交連細薄彩色線條網
    路之一種美容圖案而從瞳孔部分周圍及附近以傾斜方向輻射出去並與虹膜部份周
    圍相接觸」、第二項：「虹膜部份包括重複成簇幾乎相互交連彩色線條網路圖案
    ，在整個圖案內網路中之線條厚度是可變的，此簇群從瞳孔部分周圍及附近以傾
    斜方向輻射出去並與虹膜部份周圍相接觸」、第三項：（申請專利範圍第二項之
    附屬項）「藉著改變所包括網路中之線條厚度及長度而使其具有所需紋理水平」
    （原處分卷第二十五頁），可見其虹膜部分具有相交成簇群之線條而構成一網路
    圖案，也沒有揭示如系爭案之三個環狀區域；系爭案之虹膜圖樣則係由三個環狀
    區域構成，且在中間區域由有顏色元素形成在有顏色元素之巨集紋路和無顏色元
    素之巨集紋路之間的一個實質上輻射狀巨集-紋路的排列。易言之，系爭案之虹
    膜圖樣包括約佔虹膜圖樣總面積25%至72%的中間區域，中間區域具有約涵蓋其5%
    至30%區域之有色元素聚集，該有色元素形成徑向巨集大型條紋之排列，該徑向
    巨集條紋係在有色元素巨集條紋與無色元素巨集條紋之間交錯，故證據二網路圖
    案與系爭案虹膜圖樣之結構並不相同，原告指稱證據二已包含系爭案成徑向巨集
    大型條紋排列之特徵云云，與事實不符，不足採信。系爭案相較於證據二案並未
    違反新穎性專利要件。
  (六)證據三，參照圖1B、1C及1D所示，在其表面上鏡片之彩虹部分，製造成一彩色膜
    ，以作用形成鏡片本體之樹脂加於模具中而同時維持彩色膜在彩虹區域，且配置
    樹脂環繞於彩色膜（原處分卷第二十二頁以下），其「彩色膜」完全沒有提及含
    有紋路，並未揭露系爭案申請專利範圍第一項所界定虹膜圖樣之主要特徵及整體
    結構，故系爭案相較於證據三亦未違反新穎性專利要件。
  (七)證據四，依其申請專利範圍所示，係一種能使戴鏡者之眼虹膜之自然顏色至少部
    份變暗之隱形眼鏡，包含：第一鏡片部分具有用以接觸戴鏡者眼睛之一後底曲面
    ，及一相反之頂表面；第二鏡片部分具有一以染色劑染色之上表面以便對戴鏡者
    之眼虹膜提供一期望顏色之外觀，使戴鏡者至少部分眼虹膜之自然顏色變暗之裝
    置，在第一鏡片部分之頂表面上，並包含虹膜圖案，該圖案包括朝隱形眼鏡之瞳
    孔部分收斂之多條線，此裝置實質為半透明及實質為白色（原處分卷第二十頁）
    。其虹膜圖案係包括朝隱形眼鏡之瞳孔部份收斂之多條線，完全未提及含有紋路
    之虹膜區域，亦未揭示如系爭案申請專利範圍第一項之主要特徵及整體結構。故
    系爭案相較於證據四並未違反新穎性專利要件。
  (八)證據五之隱形眼鏡是將斷續的不透明墨水細點圖案印在覆蓋虹膜的隱形眼鏡區域
    上，此等斷續的細點圖案不會完全覆蓋虹膜，但由於細點具有充分密度，產生的
    視覺效果是具有連續顏色之遮蔽，且其將斷續性墨水圖案施用在顏料的兩種不同
    陰影的兩個區域上，仍屬點矩陣（原處分卷第十八頁），而非如系爭案之大型徑
    向條紋，故其與系爭案結構特徵並不相同。至於證據五的第十圖，僅僅顯示於隱
    形眼鏡虹膜區域之三個環狀區域，亦未揭示如系爭案所界定之虹膜圖樣特徵。故
    系爭案相較於證據五並未違反新穎性專利要件。
  (九)系爭案隱形眼鏡之虹膜圖樣如何提供深度及紋理以增進或修飾外觀，在系爭案說
    明書第七頁第二段有明確敘述「具實質上輻射狀巨集-紋路之中間區域的虹膜圖
    樣與先前技藝之不同處在於，其讓自然虹膜顏色克服中間區域中虹膜圖樣顏色之
    遮蔽效果。於是，自然的虹膜顏色與虹膜圖樣顏色結合而提供互補的效果。再者
    ，由於該顏色來源於不同的深度，此結合亦提供深度及組織，以增強或修飾外觀
    」，其與證據二利用網路中線條之厚度及長度之方式是完全不同的。故系爭案藉
    由所界定之特定虹膜圖樣，使得配戴者位於鏡片下之眼睛虹膜與鏡片表面之有色
    元素融合以產生一定之深度及紋理，而提供了更自然的外觀，其虹膜圖樣之特徵
    及效果不是由證據二所能輕易思及。因此，系爭案非如原告所稱為證據二之等效
    替代。系爭案並未違反進步性之專利要件。另證據二至證據五係由相互交錯之彩
    線條所形成，或將斷續性墨水圖案施用在顏料的兩種不同陰影的兩個點矩陣區域
    上；系爭案之虹膜圖樣則包括約佔虹膜圖樣總面積25%至72%的中間區域，中間區
    域具有約涵蓋5%至30%區域之有色元素聚集，該等有色元素形成徑向巨集大型條
    紋之排列，該等徑向巨集條紋係在有色元素巨集條紋與無色元素巨集條紋之間交
    錯，故兩者完全不同，系爭案並非運用申請前既有之技術或知識，亦非為熟習該
    項技術者就證據二至五所揭露之技術所能輕易完成者。且系爭案藉由在中間區域
    設置巨型條紋空隙，能使配戴者位於鏡片下之眼睛虹膜與鏡片表面之有色元素融
    合而得到更自然的外觀，使配戴者眼睛顏色外觀產生一定之深度及紋理，而使觀
    察者所見位於空隙區域內之眼睛顏色與鏡片顏色相互融合，較不會注意配戴者事
    實上已戴上隱形眼鏡，故系爭案確具有功效上之增進。
四、綜上所述，被告機關以原告所舉諸異議證據尚不足以證明系爭案有違前揭專利法
    第九十七條、第九十八條第一項第一款、第二款及第二項之規定，所為異議不成
    立之處分，認事用法並無不合，訴願決定予以維持，亦無違誤，原告起訴意旨，
    仍執前詞及個人主觀之見解，請求撤銷訴願決定及原處分，並命被告應為異議成
    立之處分，為無理由，應予駁回。至兩造（含參加人）其餘攻擊防禦方法，於本
    件判斷不生影響，爰不再逐一論斷，附此敘明。
據上論結，本件原告之訴為無理由，爰依行政訴訟法第九十八條第三項前段，判決如
主文。
中　　華　　民　　國　　九十三　　　年　　　四　　　月　　　  八  　　　日
                                  臺北高等行政法院  第二庭
                                            審判長  法  官　姜素娥
      　　　　　　　　　　　　　　　　　　　　      法　官　吳東都
      　　　　　　　　　　　　　　　　　　　　      法　官　林文舟
右為正本係照原本作成。
如不服本判決，應於送達後二十日內，向本院提出上訴狀並表明上訴理由，如於本判
決宣示後送達前提起上訴者，應於判決送達後二十日內補提上訴理由書（須按他造人
數附繕本）。
中　　華　　民　　國　　九十三　　　年　　　四　　　月　　　  八  　　　日
                                                    書記官  余淑芬
